臺灣桃園地方法院刑事判決
111年度易字第465號
公  訴  人  臺灣桃園地方檢察署檢察官
被      告  曾蘭香


上列被告因侵占案件，經檢察官提起公訴（110年度偵字第32322
號），於本院準備程序中，被告就被訴事實為有罪之陳述，經告
知被告簡式審判程序之旨，並聽取當事人之意見後，本院合議庭
裁定改由受命法官獨任依簡式審判程序進行，判決如下：
    主  文
曾蘭香犯侵占罪，共參罪，各處有期徒刑肆月，如易科罰金，均
以新臺幣壹仟元折算壹日。應執行有期徒刑拾月，如易科罰金，
以新臺幣壹仟元折算壹日。
未扣案之犯罪所得新臺幣壹佰零玖萬捌仟元沒收，於全部或一部
不能沒收或不宜執行沒收時，追徵其價額。
    事  實
一、曾蘭香前於民國107年間，邀集林古甜妹參加自任會首之合
    會2個（下稱A會、B會），2會會期均自107年3月1日起至109
    年9月1日止，會首連同會員共計31會，會款新臺幣（下同）
    2萬元，採內標制，底標2,000元，未得標會員每期自約定之
    會款中扣除得標所出標金（標息）繳納會款；已得標會員則
    每期繳納約定的會款，開標日為每月1日中午12時，在曾蘭
    香位於桃園市○○區○○街00號住處進行，會首應於開標日5日
    內將收取之會款交付得標者，林古甜妹並於A會跟1會，於B
    會跟2會。嗣林古甜妹於109年8月1日以2,000元得標A會、B
    會，於109年9月1日得標B會，詎曾蘭香明知其他會員所交付
    之會款，應屬得標會員即林古甜妹所有，自己僅係代收而持
    有會款，竟意圖為自己不法所有，分別基於侵占之犯意，於
    附表一編號1至3所示時間，在臺灣地區不詳地點，將附表一
    編號1至3所示其他會員所交付之會款，易持有為所有挪為清
    償己身之債務，以此方式侵占入己共計3次。嗣林古甜妹於
    附表二所示之時間，向曾蘭香催討而取回部分會款共計58萬
    元，惟尚餘109萬8,000元尚未給付，曾蘭香即避不見面。
二、案經林古甜妹訴由臺灣桃園地方檢察署檢察官偵查起訴。
    理  由
一、上揭犯罪事實，業據被告曾蘭香於檢察事務官詢問時及本院
    準備程序、審理時均坦承不諱，核與告訴人林古甜妹、證人
    鍾易弦於檢察事務官詢問時之證述大致相符，並有A、B二互
    助會之標會紀錄單各1份、匯款存摺影本2紙在卷可稽，足徵
    被告之前揭任意性自白核與事實相符，應堪採信。從而，本
    件事證已臻明確，被告犯行堪以認定，應予以依法論科。
二、論罪科刑：
  ㈠按民法第709條之7第2項、第3項規定「會首應於前項期限內
    ，代得標會員收取會款，連同自己之會款，於期滿之翌日前
    交付得標會員。逾期未收取之會款，會首應代為給付」、「
    會首依前項規定收取會款，在未交付得標會員前，對其喪失
    、毀損，應負責任。但因可歸責於得標會員之事由致喪失、
    毀損者，不在此限。」準此，可知會員標得會款後，當期會
    款債權即由該得標會員取得，並對會首及其他會員均有請求
    交付會款之權利，會首僅係履行其依民法第709條之7第2項
    、第3項之規定所負「代得標會員收取會款」之義務，並以
    交付為危險負擔之移轉，會首係基於法律規定代理得標會員
    向其他會員收取會款，其就收取之會款並無所有權，而僅為
    持有關係，會首交付會款予得標會員之行為則係完成其會首
    之合會義務，具有內部移轉受任取得款項之法律上意義，此
    亦為民法第709條之7立法理由三所載「茲於第二項規定會首
    應於前條期限內代得標會員收取會款。收到之會款屬於得標
    會員所有」等詞一致，是會首於持有期間變更原持有之意思
    而為所有之意思，即該當刑法第335條第1項之侵占罪。是核
    被告所為，均係犯刑法第335條第1項侵占罪。其所犯如附表
    一編號1至3所示之3罪間，犯意各別，行為互殊，應予分論
    併罰。
  ㈡爰審酌被告明知擔任互助會之會首就代為收取之會款不得任
    意處分，竟罔顧會員對其之信任，恣意將前揭會款挪為已用
    ，其所為顯然欠缺尊重他人財產權之法治觀念，自應予非難
    ；惟兼衡被告犯後坦承犯行之態度，及其僅返還部分會款58
    萬元予告訴人，迄今尚未予告訴人達成和解，賠償其損失，
    並參以其犯罪之動機、目的、手段、情節、智識程度、生活
    狀況、所侵占款項數額等一切情狀，量處如主文所示之刑，
    並定其應執行刑，暨就宣告刑及應執行刑，均諭知易科罰金
    之折算標準，以示懲儆。
三、沒收：
    按犯罪所得屬於犯罪行為人者，沒收之；於全部或一部不能
    沒收或不宜執行沒收時，追徵其價額；犯罪所得已實際合法
    發還被害人者，不予宣告沒收或追徵，刑法第38條之1第1項
    前段、第3項、第5項分別定有明文。查本件被告就附表一編
    號1至3所示侵占犯行之犯罪所得，共為新臺幣1,67萬8,000
    元，被告已於如附表二編號1至3所示時間及方式，共計償還
    告訴人58萬元，尚餘109萬8,000元雖未據扣案，仍應依刑法
    第38條之1第1項前段、第3項之規定，予以宣告沒收，於全
    部或一部不能沒收或不宜執行沒收時，追徵其價額。　
據上論斷，應依刑事訴訟法第273條之1第1項、第299條第1項前
段，判決如主文。
中　　華　　民　　國　　111 　年　　8 　　月　　26　　日
                  刑事第十四庭    法　官　    劉得為
以上正本證明與原本無異。
如不服本判決應於收受判決後20日內向本院提出上訴書狀，並應
敘述具體理由。其未敘述上訴理由者，應於上訴期間屆滿後20日
內向本院補提理由書(均須按他造當事人之人數附繕本)「切勿逕
送上級法院」。 
 　　　　　　　　　　　　　　　   書記官　　　林思妤　
中　　華　　民　　國　　111 　年　　8 　　月　　26　　日
附錄本案論罪科刑依據之法條：
中華民國刑法第335條
意圖為自己或第三人不法之所有，而侵占自己持有他人之物者，
處5年以下有期徒刑、拘役或科或併科3萬元以下罰金。
前項之未遂犯罰之。
附表一：
編號 合會名稱 標會時間  投標金 侵占時間 應交付之會款 1 A會 109年8月1日 2,000元 108年8月1日至5日間某時 57萬8,000元 計算式： (會金20,000-投標金2,000)x活會會員1人+20,000x死會會員29人=598,000 598,000-死會會員張李鉅城自行交付告訴人會款20,000元=578,000 2 B會 109年8月1日 2,000元 108年8月1日至5日間某時 58萬元 計算式： (會金20,000-投標金2,000)x活會會員1人+20,000x死會會員29人-告訴人活會應繳交之18,000元=580,000 3 B會 109年9月1日 2,000元 108年9月1日至5日間某時 52萬元 計算式： 20,000x死會會員30人=600,000 600,000-告訴人死會應繳交之40,000元=560,000 560,000-死會會員張李豪、張李鴻自行交付告訴人會款共計40,000元=520,000 共計1,67萬8,000元      
附表二：
編號 給付時間 給付方式及金額 1 109年8月6日 匯款35萬元至告訴人之子林彥志之中華郵政帳戶。 2 109年8月12日 現金交付告訴人5萬元。 3 109年8月31日 匯款18萬元至告訴人之子林彥志之中華郵政帳戶。 共計58萬元